臺灣士林地方法院民事判決　　　　　　　 94年度訴字第461號
原　　　告　量威電池股份有限公司
法定代理人　甲○○
訴訟代理人　景熙焱律師
被　　　告　中租迪和股份有限公司
法定代理人　乙○○
訴訟代理人　趙培宏律師
　　　　　　薛雅之律師
當事人間請求損害賠償等事件，本院於民國94年7 月12日言詞辯
論終結，判決如下：
    主  文
被告應於工商日報、經濟日報第一版刊登如附件一之道歉啟事，
該啟事面積不得小於長14公分、寬5 公分、每個字體長寬不得少
於0.5 公分。
原告其餘之訴及假執行之聲請均駁回。
訴訟費用由被告負擔千分之十三，餘由原告負擔。
    事實及理由
一、本件原告起訴主張：其曾向被告貸款，由其依各到期日預簽
    發票據交付被告，被告於到期日分別提示票據以清償貸款。
    其中原告所簽發，發票日為民國94年2 月29日、付款人為台
    灣土地銀行新工分行、票號為WYAA0000000 、面額新台幣（
    下同）2,118,723 元之支票（下稱系爭支票），因其於到期
    日前已提前清償其中2,000,000 元，餘未清償金額僅為
    118,723 元，故於94年2 月16日另簽發同帳號，發票日為94
    年2 月28日、面額為118,723 元之支票，於94年2 月17日交
    付被告，請其將系爭支票退還，被告以內部作業費時，且已
    交付銀行託收，需向銀行抽票為由，無法於當日同時返還。
    因被告債權已獲部分清償，且同意抽票，不再提示系爭支票
    ，原告信其所言，未再催促其立即交還系爭支票，詎被告非
    但於94年3 月1 日提示新票，且併提示系爭支票，造成原告
    當日帳戶內存款不足而退票。被告所為侵害原告之商譽及信
    用，事後雖將退票交還原告，原告已將票據交換所之存款不
    足退票註銷，惟仍有曾退票記錄，此記錄造成原告信用及商
    譽莫大之傷害。爰依民法第18條、第184 條、第188 條、第
    195 條，訴請被告賠償原告侵害信用權所受非財產上損害
    5,000, 000元，並應登報道歉以回復原告商譽等情。並聲明
    ：（一）被告應於聯合報、中國時報、工商日報、經濟日報
    第一版顯著部分刊登如附件一之道歉啟事，該啟事面積不得
    小於長14公分、寬5 公分、每個字體長寬不得少於0.5 公分
    ；（二）被告應給付原告5,000,000 元；（三）聲明第二項
    部分，願供擔保請准宣告假執行。
二、被告則以：被告確於原告清償系爭支票債務後，仍予提示系
    爭支票，惟被告於提示系爭支票後，業已向原告之往來金融
    機構說明事件原委，並表明系爭支票之退票並非可歸責於原
    告，被告既已釐清事實，原告之商譽及信用並無因而受有損
    害。且原告於93年度已虧損數百萬元，足徵原告縱有財務困
    難或遭銀行評比信用不佳而不予核貸情形，亦與系爭支票之
    退票間欠缺相當因果關係。又縱原告商譽、信用確因此受有
    損害，然依支票存款戶票信狀況註記須知之規定辦理註記即
    足回復，不需請求被告登報道歉，退步言之，由被告發函予
    原告往來之金融機構及廠商，說明案情，即可澄清，並無登
    報之必要。況且即使鈞院准許原告訴請被告登報道歉之請求
    ，惟此舉是否足以使金融機構或第三人於查詢原告票據信用
    資料時，知悉系爭支票退票係不可歸責於原告，實非無疑，
    故原告主張被告需登報道歉始得澄清事實，殊有誤會。又民
    法第195 條第1 項前段之人格法益並未包含商譽，且原告未
    證明其商譽受有如何之損害且情節重大，原告訴請被告對其
    商譽受損提出道歉，顯有誤會。又原告既屬依法組織之法人
    ，自無精神上之痛苦可言，原告訴請被告賠償非財產上之損
    害，亦屬無據。縱鈞院認原告得請求非財產上之損害賠償，
    但系爭支票如經提示付款遇有存款不足之情形，原告往來之
    金融機構必定會通知原告，原告未立即告知被告取消提示及
    為避免發生存款不足而退票之行為，其對系爭支票退票所生
    損害之發生顯然與有過失等語置辯。並聲明：（一）原告之
    訴及假執行之聲請均駁回；（二）如受不利判決，願供擔保
    請准宣告免為假執行。
三、原告主張其曾向被告貸款，由其依各到期日預簽發票據交付
    被告，被告於到期日分別提示票據以清償貸款，其中原告所
    簽發之系爭支票，因其於到期日前已提前清償其中
    2,000,000 元，餘未清償金額僅為118,723 元，故於94年2
    月16日原告另簽發同帳號，發票日為94年2 月28日、面額為
    118,723 元之支票，於94年2 月17日交付被告，詎被告非但
    於94年3 月1 日提示新票，且併提示系爭支票，造成原告當
    日帳戶內存款不足而退票之事實，業據提出系爭支票暨退票
    理由單一紙在卷為憑，且為被告所不爭執，自堪憑信。
四、兩造所爭執者為：(一)被告提示系爭支票是否侵害原告之商譽
    及信用權？(二)如原告之商譽確遭被告侵害，登報道歉是否為
    回復其商譽之適當方法？(三)原告是否因此受有非財產上之損
    害賠償？原告就損害之發生是否與有過失？茲述如下：
  (一)被告提示系爭支票是否侵害原告之商譽及信用權？
    按因故意或過失，不法侵害他人之權利者，負損害賠償責任
    ；受僱人因執行職務，不法侵害他人之權利者，由僱用人與
    行為人連帶負損害賠償責任，民法第184 條第1 項前段、第
    188 條第1 項前段分別定有明文。次按商譽為商人在社會上
    享有一般人對其聲望、信譽等所加之評價，等同於自然人之
    名譽；而信用權則係人在社會上應受經濟上之評價為其保護
    法益。經查：被告於原告將系爭支票債務清償後仍予提示，
    致原告受有退票記錄，已如前述，而退票記錄既為不特定之
    第三人得經由查詢而知悉，且原告前向台灣土地銀行新工分
    行申請貸款，經該行向聯徵中心查詢得知原告於94年3 月1
    日有前開系爭支票之退補記錄，認原告公司票信記錄出現瑕
    疵，函請原告提出票據退票補充理由之說明，嗣經原告及被
    告說明，經該行審核認係不可歸責於發票人之事由，始通過
    該筆貸款之申請等情，有台灣土地銀行新工分行94年6 月24
    日函覆一紙在卷為憑；另與原告有生意往來之燦鴻有限公司
    ，亦曾因系爭支票之退票記錄，致其於94年4 月20日持原告
    所簽發之另二紙支票欲向台北富邦商業銀行辦理票貼，而遭
    拒絕等情，亦有燦鴻有限公司出具之函文一紙附卷可佐，並
    經該公司會計揭秋鴻到場證述無訛（見本院94年7 月12日言
    詞辯論筆錄），足認原告於社會上所受之經濟上之評價，確
    因而受有影響，進而損及其商譽，故被告所為自屬侵害原告
    之商譽及信用權。
  (二)登報道歉是否為回復其商譽之適當方法？
    又按不法侵害他人之身體、健康、名譽、自由、信用、隱私
    、貞操，或不法侵害其他人格法益而情節重大者，被害人雖
    非財產上之損害，亦得請求賠償相當之金額。其名譽被侵害
    者，並得請求回復名譽之適當處分，民法第195 條第1 項定
    有明文。被告侵害原告之商譽及信用，而法人之商譽即等同
    於自然人之名譽已如前述，系爭支票之退票記錄雖於94年3
    月4 日經清償贖回註記在案，惟對於退票已清償並辦妥註記
    ，須滿6 個月之資訊，票據交換所始不再對外提供查詢，有
    台灣票據交換所94年6 月9 日函一份附卷可稽，是此退票記
    錄現仍為不特定之第三人得經由查詢而知悉，原告因此所受
    商譽之侵害即應以適當方法加以回復。被告雖辯稱原告請求
    被告登報道歉並非回復其商譽之適當方法，惟退票記錄既為
    不特定之第三人得經由查詢而知悉，雖依經驗法則，係原告
    之往來銀行或與其生意有往來之人為主要查詢之對象，惟亦
    不得排除原告之潛在客戶於決定是否與原告交易前即進行查
    詢，是本院認被告所辯由其發函予原告往來之金融機構及廠
    商，說明案情，即可澄清，並無登報之必要云云，並不足採
    。故本院認原告請求被告登報道歉應為回復其商譽之適當方
    法，然本院認被告刊登以商業經濟活動為報導主題之工商時
    報、經濟日報即為已足。從而，本院認原告請求被告應於工
    商日報、經濟日報第一版刊登如附件一之道歉啟事，該啟事
    面積不得小於長14公分、寬5 公分、每個字體長寬不得少於
    0.5 公分為適當，逾此部分之請求，則無理由，應予駁回。
  (三)原告是否因此受有非財產上之損害賠償？原告就損害之發生
    是否與有過失？茲述如下：
    按公司係依法組織之法人，其名譽遭受損害，無精神上痛苦
    之可言，登報道歉已足回復其名譽，自無依民法第195 條第
    1 項規定請求精神慰藉金之餘地（最高法院62年度台上字第
    2806號判例參照）。經查：原告之名譽及信用雖遭被告侵害
    已如前述，然原告為依法組織之法人，揆諸前揭說明，其並
    無精神上之痛苦可言，原告請求被告賠償精神上所受之損害
    ，自無理由，應予駁回。至原告辯稱信用權為88年4 月21日
    民法修正時所增訂於民法第195 條之列，故無前揭判例適用
    云云，然前揭判例之意旨係指法人不同於自然人，係依法組
    織而成始賦予人格，其人格權受損無精神上痛苦可言，雖該
    判例僅明指名譽權受損，然法人其餘人格權之受損，亦當無
    精神上之痛苦可言，故不因信用權係前揭判例做成後始增列
    於民法第195 條，即無適用該判例之餘地。又原告既無非財
    產上之損害可言，則原告就此是否與有過失，即毋庸再予論
    述。
五、綜上所述，原告請求被告應於工商日報、經濟日報第一版刊
    登如附件一之道歉啟事，該啟事面積不得小於長14公分、寬
    5 公分、每個字體長寬不得少於0.5 公分為有理由，應予准
    許，逾此部分之請求，於法無據，應予駁回。
六、原告就其聲明第二項部分聲請假執行，惟該部分既受敗訴判
    決，其假執行之聲請即失所依據，應併予駁回。
七、據上論結，本件原告之訴為一部有理由，一部無理由，依民
    事訴訟法第79條判決如主文。
中　　華　　民　　國　　94　　年　　7 　　月　　26　　日
                  民事第二庭  法  官  方彬彬
以上正本證明與原本無異。
如對本判決上訴須於判決送達後20日內向本院提出上訴狀。
中　　華　　民　　國　　94　　年　　7 　　月　　28　　日
                              書記官  楊婷婷
